最高法院刑事判決　　　　　　　　　　　　　　　九十一年度台上字第六二二六號
　　上　訴　人　甲○○
　　選任辯護人　徐文宗律師
右上訴人因違反公職人員選舉罷免法案件，不服台灣高等法院台中分院中華民國九十
一年九月二十四日第二審判決（九十一年度上訴字第一三○八號，起訴案號：台灣台
中地方法院檢察署八十六年度選偵字第九五號），提起上訴，本院判決如左：
    主  文
原判決撤銷，發回台灣高等法院台中分院。
    理  由
本件原判決認定上訴人甲○○係台中縣后里鄉廣福村民國九十一年度村長選舉之候選
人。緣廣福村廣福社區發展協會長壽俱樂部（下稱長壽俱樂部）於九十一年四月二十
五日、二十六日二天，舉辦至屏東縣墾丁地區旅遊活動，該次旅遊共有社區老人八十
一人參加，所需經費共計新台幣（下同）十五萬九千零八十三元，除參加旅遊人員繳
交之團費外，尚不足六萬六千五百八十三元。上訴人即利用長壽俱樂部辦理該次旅遊
活動之機會，明知參與該次旅遊活動之人，大多為廣福村村長選舉區內有投票權之人
，乃假藉捐助長壽俱樂部之名義，於旅遊出發前即同月二十日，在廣福村七星活動中
心交付五千元予長壽俱樂部總幹事張英秀，作為補助旅遊之用，張英秀於旅遊途中即
對參與旅遊之人宣布上訴人捐款補助旅遊之意，而上訴人亦全程參與旅遊活動，並沿
途向參與旅遊而有投票權之人拉票，請求於村長選舉投票時，投其一票，對於長壽俱
樂部之構成員，行求為一定投票權之行使等情。因而撤銷第一審關於上訴人部分之不
當判決，改判論處其對於該選舉區內之團體，假借捐助名義，行求財物（原判決漏載
）使其團體之構成員為一定投票權之行使罪刑。固非無見。惟查：(一)判決書所記載之
事實及理由與其所宣示之主文，必須相互一致，始與法定程式相符，若有矛盾，其判
決即屬違法；又「行求」賄賂，祇須行賄者願以一定之財物或不正利益提供予相對人
即為已足，不以相對人承諾或相互意思表示一致為必要，屬單方之意思表示。而「交
付」賄賂，則指行賄者已將財物交付相對人，而相對人亦取得其所有權或處分權之意
，屬雙方意思合致之行為，二者之意義與要件迥不相同。如行賄者逕行交付財物，相
對人並無收受賄賂之意思時，行賄者僅止於行求賄賂階段，即不得論以交付賄賂罪名
。本件原判決於事實欄先曰：「上訴人假藉捐助長壽俱樂部之名義，於九十一年四月
二十日，在七星活動中心交付五千元予長壽俱樂部總幹事張英秀，作為補助旅遊之用
，張英秀於旅遊途中即對參與旅遊之人宣布上訴人捐款補助旅遊之情，而上訴人亦全
程參與旅遊活動，並沿途向參與旅遊而有投票權之人拉票，請求於村長選舉投票時，
投其一票」等語，後於理由欄論敘：「上訴人用以交付之賄賂款五千元，因係為補助
此次活動經費不足而交付，經辦人員已將此經費於活動中花費完畢，已不存在，業據
證人張秀英供證屬實，並有台中縣后里鄉廣福社區發展協會函、后里鄉廣福社區發展
協會長壽俱樂部九十一年自強活動通知、廣福社區發展協會長壽俱樂部自強活動概算
表、收據、派車單、帳冊及參與人員名單附卷足稽。既已不存在，又未扣案，本院自
無從宣告沒收」等情，似已認定上訴人已交付賄賂予長壽俱樂部總幹事張英秀，而張
英秀亦已收受賄賂，花費罄盡。倘若不虛，上訴人即應成立「交付」賄賂罪，始稱適
法。然原判決又於事實內記載：上訴人「對於長壽俱樂部之構成員，行求為一定投票
權之行使」，並於理由內說明：上訴人所為，係犯公職人員選舉罷免法第九十一條第
一項第一款行求賄賂罪，而於主文宣示：上訴人對於該選舉區內之團體，假借捐助名
義，行求賄賂使其團體之構成員為一定投票權之行使罪。前後立論非惟矛盾，抑且所
記載之事實及理由與所宣示之主文，亦不相一致，難謂無判決理由矛盾之違法。(二)公
職人員選舉罷免法第九十一條第一項第一款之罪，係以對於該選舉區內之團體或機構
，假借捐助名義，行求、期約或交付財物或其他不正利益，使其團體或機構之構成員
，不行使投票權或為一定行使者，為其成立要件。亦即其捐助名義之對象須為團體或
機構，而非其構成員；此與直接向團體或機構之構成員行求、期約或交付賄賂或其他
不正利益，而約其不行使投票權或為一定之行使，應成立同法第九十條之一第一項之
罪者不同。原判決既認定上訴人假借捐助名義，交付五千元予廣福村廣福社區發展協
會長壽俱樂部總幹事張英秀，作為該協會長壽俱樂部旅遊補助之用，則其捐助名義之
對象為廣福社區發展協會長壽俱樂部，而非張英秀一人或俱樂部之成員。然原判決又
於理由內論敘：「本件參與該次旅遊之上開証人柯林秀琴等人，均證稱未答應支持投
上訴人一票，顯見參與旅遊之人並無收受賄賂之意思，則上訴人之行為應僅止於行求
階段，原審依交付賄賂罪論科，亦有不合」等語。就公職人員選舉罷免法第九十一條
第一項第一款行求、交付賄賂之對象亦有誤解。(三)刑事訴訟法第九十五條第一款規定
「訊問被告應先告知犯罪嫌疑及所犯所有罪名；罪名經告知後，認為應變更者，應再
告知」。乃犯罪嫌疑人及被告在刑事訴訟程序上受告知及聽聞之權利，為行使防禦權
之基本前提，旨在使犯罪嫌疑人及被告能充分行使防禦權，以維審判程序之公平。其
所謂「犯罪嫌疑及所犯所有罪名」，除起訴書所記載之犯罪事實及所犯法條外，自包
含依刑事訴訟法第二百六十七條規定起訴效力所及而擴張之犯罪事實及罪名，暨依同
法第三百條規定變更起訴法條後之新罪名。法院就此等新增或變更之罪名，應於審判
期日前，至遲應於審判期日踐行上開告知之程序，使被告知悉而充分行使其防禦權，
始能避免突襲性裁判，而確保其權益；否則，如僅就原起訴之犯罪事實及罪名調查、
辯論終結後，擅自擴及起訴書所記載者以外之犯罪事實而為判決，就此等未經告知之
犯罪事實及新罪名而言，無異剝奪被告之正當法律程序之保障，其所踐行之訴訟程自
屬違背法令。檢察官引用公職人員選舉罷免法第九十條之一之罪起訴，原審變更起訴
法條，改依同法第九十一條第一項第一款之罪處斷，並未告知應變更之罪名（審判筆
錄載為：同法第九十條第一項第一款之罪），即予辯論終結，遽以公職人員選舉罷免
法第九十一條第一項第一款之罪處斷，並漏引刑事訴訟法第三百條之規定，其所踐行
之訴訟程序，併屬可議。以上為上訴意旨所指摘及本院得依職權調查之事項，應認原
判決有發回更審之原因。
據上論結，應依刑事訴訟法第三百九十七條、第四百零一條，判決如主文。
中      華      民      國    九十一    年     十一     月      七      日
                              最高法院刑事第四庭
                                  審判長法官  紀  俊  乾
                                        法官  黃  正  興
                                        法官  劉  介  民
                                        法官  陳  東  誥
                                        法官  林  開  任
      右正本證明與原本無異
                                              書  記  官
中      華      民      國    九十一    年     十一     月     十二     日
